ACORDAO-COMPLETO-2464801

ACÓRDÃO 11018/2021 ATA 28/2021 - PRIMEIRA CÂMARA

VISTOS, relatados e discutidos estes autos de tomada de contas especial em desfavor do Sr. Marcos Aurélio Martins de Paiva, prefeito de Mari/PB na gestão 2013-2016, e do Sr. Antônio Gomes da Silva, prefeito do mesmo município na gestão 2017-2020, em razão da omissão no dever legal de prestar contas quanto aos recursos repassados ao Município de Mari/PB à conta do Programa Nacional de Inclusão de Jovens - TD - Projovem Campo, no exercício de 2014;
ACORDAM os ministros do Tribunal de Contas da União, reunidos em sessão da 1ª Câmara, diante das razões expostas pelo relator, em: 
9.1. julgar regulares com ressalva as contas dos Srs. Marcos Aurélio Martins de Paiva (XXX.457.474-XX) e Antônio Gomes da Silva (XXX.341.974-XX) , dando-lhes quitação, com fundamento nos arts. 1º, inciso I, 16, inciso II, 18 e 23, inciso II, da Lei 8.443/1992, c/c os arts. 1º, inciso I, 208 e 214, inciso II, do Regimento Interno/TCU;
9.2. dar ciência deste acórdão ao Fundo Nacional de Desenvolvimento da Educação - FNDE e aos responsáveis;
9.3. arquivar o presente processo, nos termos do art. 169, inciso III, do Regimento Interno do TCU.

Tomada de contas especial instaurada em razão de omissão no dever de prestar contas dos recursos disponibilizados ao município de Mari/PB à conta do Programa Nacional de Inclusão de Jovens  TD - Projovem Campo, no exercício de 2014.

Primeira Câmara

Município de Mari/PB.

3. Responsáveis: Antônio Gomes da Silva (XXX.341.974-XX) e Marcos Aurélio Martins de Paiva (XXX.457.474-XX).

13.1. Ministros presentes: Walton Alencar Rodrigues (Presidente), Benjamin Zymler, Vital do Rêgo (Relator) e Jorge Oliveira.
13.2. Ministros-Substitutos presentes: Augusto Sherman Cavalcanti e Weder de Oliveira.

VITAL DO RÊGO

Adoto como parte do relatório o pronunciamento da Secretaria de Controle Externo de Tomada de Contas Especial (peça 61) a seguir transcrito, que contou com a anuência do corpo diretivo da unidade (peças 62 e 63) : 
INTRODUÇÃO
Cuidam os autos de tomada de contas especial instaurada pelo Fundo Nacional de Desenvolvimento da Educação - FNDE, em desfavor do Sr. Marcos Aurélio Martins de Paiva, Prefeito do Município de Mari/PB na gestão 2013-2016, e do Sr. Antônio Gomes da Silva, Prefeito do mesmo Município na gestão 2017-2020, em razão da omissão no dever legal de prestar contas quanto aos recursos repassados ao Município de Mari/PB à conta do Programa Nacional de Inclusão de Jovens - TD - Projovem Campo, no exercício de 2014.
HISTÓRICO 
Para a execução do TD-Projovem Campo/2014, que teve por objeto "Promover ações para a elevação da escolaridade, na forma de curso, para a qualificação profissional em nível inicial e a participação cidadã de jovens com idade entre dezoito e 29 anos que saibam ler e escrever, mas não tenham concluído o ensino fundamental", conforme Resolução CD/FNDE nº 11, de 16/4/2014, o FNDE repassou ao Município de Mari/PB as importâncias abaixo, no montante de R$ 222.620,00, conforme Ordens Bancárias e extrato da conta específica, constantes das peças 3 e 4, como segue:
	Valor (R$) 
	Data

	36.765,00
	22/9/2014

	36.765,00
	19/1/2015

	65.790,00
	8/7/2016

	48.195,00
	14/9/2016

	35.105,00
	27/10/2016

3.	O prazo para prestar contas do TD-Projovem Campo/2014 encerrou-se em 8/2/2018, mas, até essa data, não fora confirmado o envio da prestação de contas para o FNDE.		
4.	O fundamento para a instauração desta tomada de contas especial, conforme apontado na Informação nº 1978/2019/SEOPC/COPRA/CGCAP/DIFIN-FNDE (peça 5) , foi, portanto, a omissão no dever legal de prestar contas dos recursos repassados no TD-Projovem Campo/2014.
5.	Por meio do Ofício nº 163E/2018-SEOPC/COPRA/CGCAP/DIFIN/FNDE, reiterado pelo Ofício nº 9753/2019-Seopc/Copra/Cgcap/Difin/FNDE, este último recebido em 29/4/2019 (peças 6 e 7) , o Órgão Instaurador notificou o Sr. Marcos Aurélio Martins de Paiva acerca do não envio da prestação de contas, requerendo as providências devidas ou a devolução dos recursos, mas ele não se manifestou.
6.	Por meio do Ofício nº 164E/2018-SEOPC/COPRA/CGCAP/DIFIN/FNDE, recebido em 25/3/2018 (peças 8 e 9) , o Órgão Instaurador notificou o Sr. Antônio Gomes da Silva, atual Prefeito, acerca do não envio da prestação de contas, requerendo as providências devidas ou a devolução dos recursos, mas ele também não se manifestou.
7.	Diante do não saneamento das irregularidades apontadas nos autos e da não devolução dos recursos, instaurou-se a presente Tomada de Contas Especial. No Relatório de TCE 121/2019-DIREC-COTCE/CGAPC/DIFIN-FNDE (peça 15) , conclui-se que o prejuízo importaria no valor total dos recursos repassados, imputando-se a responsabilidade aos Srs. Marcos Aurélio Martins de Paiva e Antônio Gomes da Silva, Prefeitos do Município de Mari/PB nas gestões 2013/2106 e 2017/2020, respectivamente, em razão da omissão no dever legar de prestar contas dos recursos repassados no âmbito do Programa TD-Projovem Campo/2014.
8.	O Relatório de Auditoria 4000/2019, da Controladoria-Geral da União (peça 17) , também chegou às mesmas conclusões. Após serem emitidos o Certificado de Auditoria, o Parecer do Dirigente de Controle Interno e o Pronunciamento Ministerial (peças 18 a 20) , o processo foi remetido a esse Tribunal.
9.	Em atendimento ao item 9.4, do Acórdão 1772/2017-TCU-Plenário, Relator Ministro Augusto Sherman Cavalcanti, informa-se que foram encontrados débitos imputáveis aos responsáveis em outros processos em tramitação no Tribunal, como segue:
9.1. Marcos Aurélio de Martins Paiva: TCs Processo 004.001/2016-8 e Processo 028.308/2019-0;
9.2. Antônio Gomes da Silva: TCs Processo 004.001/2016-8, Processo 014.009/2014-5 e Processo 010.565/2020-5.
ANÁLISE DOS PRESSUPOSTOS DE PROCEDIBILIDADE DA IN/TCU 71/2012
10.	Verificou-se que não houve o transcurso de mais de dez anos desde o fato gerador sem que tenha havido a notificação do responsável pela autoridade administrativa federal competente (art. 6º, inciso II, c/c art. 19, da IN/TCU 71/2012, modificada pela IN/TCU 76/2016) , uma vez que os recursos foram transferidos nos exercícios de 2014 a 2016 (peça 4) , a omissão na prestação de contas se concretizou em 8/2/2018, e os responsáveis foram notificados sobre a irregularidade pela autoridade administrativa competente em 24/9/2019 e em 25/3/2018, por meio dos Ofícios nº s 9753/2019-Seopc/Copra/Cgcap/Difin/FNDE e 164E/2018-SEOPC/COPRA/CGCAP/DIFIN/FNDE e respectivos Avisos de Recebimento (peças 6 a 9) .
11.	Verificou-se que o valor atualizado do débito apurado sem juros, em 1º/1/2017, é superior a R$ 100.000,00, na forma estabelecida conforme os arts. 6º, inciso I, e 19, da IN/TCU 71/2012, modificada pela IN/TCU 76/2016	.
12.	A tomada de contas especial estava, assim, devidamente constituída e em condição de ser instruída.
13.	No âmbito deste Tribunal, verificou-se, da análise dos documentos presentes nos autos, que o Sr. Marcos Aurélio Martins de Paiva, Prefeito do município de Mari/PB (gestão 2013-2016) , era a pessoa responsável pela gestão dos recursos federais recebidos por meio do repasse do TD-Projovem Campo/2014, bem como que o Sr. Antônio Gomes da Silva, Prefeito na gestão 2017-2020, era o responsável pelo envio da respectiva prestação de contas, cujo vencimento se deu dentro de sua gestão. 
14.	Verificou-se, ainda, do exame dos extratos bancários inseridos à peça 4, que a conta foi movimentada até 31/10/2016, ou seja, apenas durante a gestão do Sr. Marcos Aurélio Martins de Paiva, evidenciando que, se todos os recursos foram creditados e os pagamentos a fornecedores efetuados no mandado do antecessor, com saldo da conta zerado, o prefeito sucessor responde apenas pela omissão e não pelos recursos que ele não geriu.
15.	Nesses casos, o TCU tem flexibilizado a interpretação da Súmula TCU 230, entendendo que "É perceptível a tendência de esta Corte mitigar o entendimento contido no Enunciado 230 de sua Súmula de Jurisprudência, sob a ótica da responsabilidade do prefeito sucessor, reputando razoável que as suas contas sejam julgadas irregulares, com aplicação de multa, quando, na impossibilidade de apresentar prestação de contas dos recursos geridos por seu antecessor, não tiver adotado providências visando à recomposição do débito, a exemplo do ajuizamento de ação cível em face daquele" (Acórdão 2850/2018-TCU-Segunda Câmara, Rel. Ministro Augusto Nardes) .
16.	Nessa mesma linha, temos os seguintes as seguintes deliberações:
"Excluem-se da responsabilidade do prefeito sucessor os débitos relacionados a recursos geridos integralmente por seu antecessor, sem prejuízo da aplicação de multa ao sucessor quando este for omisso em prestar, no prazo devido, as contas referentes aos atos de seu antecessor." (Acórdão 6402/2015-TCU-Segunda Câmara, Rel. Ministra Ana Arraes) ; e
"Não cabe a atribuição de débito solidário ao prefeito sucessor omisso que, embora obrigado a prestar contas em razão de a vigência do ajuste adentrar o seu mandato, não geriu os recursos do convênio. Nesse caso, cumpre julgar irregulares as contas do prefeito sucessor e aplicar-lhe a multa do art. 58, inciso I, da Lei 8.443/92." (Acórdão 665/2016-TCU-Primeira Câmara, Rel. Min. Benjamin Zymler) .
17.Assim, na instrução inicial (peça 25) , analisando-se os documentos nos autos, concluiu-se pela necessidade de realização da citação do Sr. Marcos Aurélio Martins de Paiva e da audiência do Sr. Antônio Gomes da Silva, nestes termos:
a) Realizar a citação do Sr. Marcos Aurélio Martins de Paiva (CPF XXX.457.474-XX) , Prefeito Municipal de Mari/PB na gestão 2013-2016, com fundamento nos arts. 10, § 1º, e 12, inciso II, da Lei 8.443/1992, c/c o art. 202, inciso II, §1º, do Regimento Interno do TCU, para, no prazo de quinze dias, apresentar alegações de defesa quanto à irregularidade detalhada a seguir:
i)  Irregularidade: não comprovação da boa e regular aplicação dos recursos federais repassados ao município de Mari/PB, em face da omissão no dever de prestar contas dos valores transferidos no âmbito do Programa TD-Projovem Campo, no exercício de 2014;
ii)  Conduta: não comprovar a boa e regular aplicação dos recursos federais repassados, no âmbito do Programa TD-Projovem Campo, no exercício de 2014, cujo prazo encerrou-se em 8/2/2018;
iii) Dispositivos violados: art. 37, caput, c/c o art. 70, parágrafo único, da Constituição da República Federativa do Brasil, art. 93, do Decreto-lei 200/1967, art. 66, do Decreto 93.872/1986, e art. 23 da Resolução CD/FNDE 11, de 16/4/2014;
e/ou recolher aos cofres do FNDE as quantias abaixo indicadas, referentes à irregularidade e à conduta de que trata o item 26, alíneas "i" e "ii", atualizadas monetariamente a partir das respectivas datas até o efetivo recolhimento, abatendo-se na oportunidade as quantias eventualmente ressarcidas, na forma da legislação em vigor.
TD-Projovem Campo/2014:
	Valor (R$) 
	Data

	36.765,00
	22/9/2014

	36.765,00
	19/1/2015

	65.790,00
	8/7/2016

	48.195,00
	14/9/2016

	35.105,00
	27/10/2016

Valor atualizado do débito em 19/3/2020: R$ 266.829,91.
b) Informar ao responsável de que, caso venha a ser condenado pelo Tribunal, o débito ora apurado será acrescido de juros de mora, nos termos do § 1º do art. 202 do RI/TCU;
c) Esclarecer ao responsável que o recolhimento tempestivo do débito somente saneará o processo caso seja reconhecida a sua boa-fé e não se constate outra irregularidade nas contas;
 Realizar a audiência do Sr. Antônio Gomes da Silva (CPF XXX.341.974-XX) , Prefeito do município de Mari/PB (gestão 2017/2020) , com fundamento nos arts. 10, § 1º, e 12, incisos I e III, da Lei 8.443/1992, c/c o art. 202, incisos I e III, do RI/TCU, para, no prazo de quinze dias, apresentar razões de justificativa quanto à irregularidade detalhada a seguir:
 Irregularidade: não cumprimento do prazo originalmente estipulado para prestação de contas dos recursos federais recebidos, pelo município de Mari/PB, no âmbito do Programa TD-Projovem Campo, no exercício de 2014;
 Conduta: descumprir o prazo originalmente estipulado para prestação de contas dos valores transferidos no âmbito do Programa TD-Projovem Campo, no exercício de 2014, cujo prazo encerrou-se em 8/2/2018;
 Dispositivos violados: art. 37, caput, c/c o art. 70, parágrafo único, da Constituição da República Federativa do Brasil, art. 93, do Decreto-lei 200/1967, art. 66, do Decreto 93.872/1986, e art. 23 da Resolução CD/FNDE nº 11, de 16/4/2014;
e) Esclarecer aos responsáveis, em obediência ao art. 12, § 3º, da Lei 8.443/1992, e ao art. 12, inciso VII, da Resolução TCU 170/2004, que o não atendimento à citação ou à audiência implicará revelia, para todos os efeitos, dando-se prosseguimento ao processo;
f) Encaminhar cópia da presente instrução aos responsáveis, a fim de subsidiar a apresentação de suas alegações de defesa e/ou razões de justificativa.
18.	Em cumprimento ao pronunciamento desta Unidade (peça 27) , por meio de delegação de competência do Relator, foi efetuada a citação e audiência dos responsáveis, como segue abaixo:
	Ofício
	Data de Recebimento do Ofício
	Nome do Recebedor do Ofício
	Observação
	Fim do Prazo para Defesa

	13787/2020-TCU/Seproc (peça 32) , de 6/4/2020, ao Sr. Marcos Aurélio M. de Paiva.
			AR devolvido como "não procurado" (peça 36) .
	
	13788/2020-TCU/Seproc (peça 31) , de 6/4/2020, ao Sr. Antônio Gomes da Silva.
	27/4/2020, conforme AR de peça 34.
	André Antônio da Silva
	Ofício entregue no endereço do responsável, conforme pesquisa na peça 29.
	13/5/2020

	15465/2020-TCU/Seproc (peça 33) , de 14/4/2020, ao Sr. Antônio Gomes da Silva.
	27/4/2020, conforme AR de peça 35.
	André Antônio da Silva
	Ofício entregue no endereço do responsável, conforme pesquisa na peça 30.
	13/5/2020

	26868/2020-TCU/Seproc (peça 38) , de 2/6/2020, ao Sr. Marcos Aurélio M. de Paiva.
	3/7/2020, conforme AR de peça 40.
	Margarete M. Paiva
	Ofício entregue no endereço do responsável, conforme pesquisa na peça 37.
	19/7/2020

	29927/2020-TCU/Seproc (peça 39) , de 17/6/2020, ao Sr. Marcos Aurélio M. de Paiva.
	3/7/2020, conforme AR de peça 41.
	Margarete M. Paiva
	Ofício entregue no endereço do responsável, conforme pesquisa na peça 37.
	19/7/2020

19.	Em 21/7/2020, o Sr. Marcos Aurélio Martins de Paiva, através de seus advogados legalmente constituídos, conforme procuração na peça 42, apresentou suas alegações de defesa, presentes nas peças 42-45, a seguir analisadas.
20.	Já o Sr. Antônio Gomes da Silva, transcorrido o prazo regimental, permaneceu silente, devendo ser considerados revel, nos termos do art. 12, § 3º, da Lei 8.443/1992.
EXAME TÉCNICO
Alegações de defesa do Sr. Marcos Aurélio Martins de Paiva
21.	Após frisar que a prestação de contas dos recursos federais repassados à Prefeitura Municipal de Mari - PB, no âmbito do Programa TD-Projovem Campo/2014, deveria ter sido enviada até 8/2/2018, ou seja, pelo gestor que o sucedeu na Prefeitura Municipal de Mari/PB, ele afirma que "deixou toda a documentação necessária para a prestação de contas do Projovem Campo/2014 nos arquivos da prefeitura e, o atual gestor, por motivos políticos, não realizou o devido envio perante o FNDE, em uma tentativa de prejudicar o recorrente, que é seu opositor político".
22.	Segue afirmando que, ao tomar ciência do não envio da prestação de contas ao FNDE, solicitou "cópia dos documentos referentes à prestação de contas do convênio e em 26/05/2020 enviou toda a documentação ao FNDE, conforme pode ser comprovado por meio do extrato do Sistema de Gestão de Prestação de Contas -SIGPC"; acrescentando ainda que, para comprovar que houve a devida aplicação dos recursos provenientes do Projovem Campo/2014, também apresenta a este Tribunal toda a documentação referente à referida prestação de contas, "para que seja apreciada por esta Corte, de modo a reforçar a tese aqui aventada, no sentido de julgar regular as contas do requerente, em virtude da devida comprovação da aplicação dos recursos, conforme documentos que ora são anexados".
23.	Juntou cópia de documentação enviada ao FNDE a título de prestação de contas, composta por notas de empenho, extratos bancários da conta do Programa TD-Projovem- Campo/2014, folhas de pagamento de servidores da Secretaria de Educação daquele Município, notas fiscais de aquisição de materiais destinados às atividades e manutenção referido do Programa, inclusive de gêneros alimentícios (peças 43-45) .
Documentação encaminhada pelo FNDE
24.	Nesse ínterim, o FNDE informou, mediante Ofício nº 18556/2020Dimoc/Cotce-Cgapc-Difin-FNDE, de 28/7/2020, ter sido apresentada, no âmbito daquela Autarquia, documentação a título de prestação de contas intempestiva do TD - PROJOVEM-CAMPO 2014, e que, "como o Processo de TCE encontra-se no âmbito desse Tribunal de Contas sem deliberação, conforme consulta ao sítio eletrônico do TCU, enviamos cópia da documentação recebida, informando que a mesma será objeto de Nota Técnica por parte desta Autarquia, a ser encaminhada ao TCU, em atendimento ao disposto no Acórdão 1580/2008-TCU-Primeira Câmara e, por analogia, na Portaria Interministerial n° 424, de 30/12/2016" (peça 46) .
25.	Em verdade, foi anexado apenas o registro, no SIGPC, do envio da aludida prestação de contas pelo Sr. Marcos Aurélio Martins de Paiva, em 26/5/2020, e não a documentação que a compõe.
26.	Verificou-se assim que o processo não estava em condições de prosseguimento sem que fosse feito o saneamento dos autos com relação a informações referentes à prestação de contas do TD - Projovem Campo/2014, e, em conformidade com o Acórdão 1580/2008-TCU-Primeira Câmara, do relator Min. Marcos Bemquerer, propôs-se, na última instrução, com a concordância do corpo diretivo (peças 48-50) diligência junto ao FNDE, nestes termos:
30.1.	Realizar diligência, com fundamento nos arts. 10, § 1º, e 11 da Lei 8.443/1992 c/c o art. 157 do RI/TCU, ao Fundo Nacional de Desenvolvimento da Educação, para que, no prazo de 60 (sessenta) dias, sejam encaminhados os seguintes documentos e informações com vistas ao saneamento e subsídio na análise da prestação de contas intempestivamente enviada pelo Sr. Marcos Aurélio Martins de Paiva, ex-prefeito do Município de Mari/PB, sobre o Programa TD - Projovem-Campo/2014, Processo original 23034.010023/2019-59:
30.1.1. Cópia de Nota Técnica a ser expedida em face da prestação de contas do Programa TD - Projovem-Campo/2014, do Município de Mari/PB, tanto em relação à análise da execução física, quanto no que tange à análise financeira, mediante o envio, em 26/5/2020, da documentação exigida para a prestação de contas dos referidos recursos;
30.1.2. Informações sobre a pertinência e a possibilidade de os documentos oferecidos servirem de subsídio ao exame de mérito por parte do TCU;
30.2.	Esclarecer que o não atendimento, no prazo fixado, sem causa justificada, a diligência do Relator, pode ensejar, com fundamento no art. 58, inciso IV, da Lei 8.443/1992, a aplicação da multa do referido art. 58.
27.	Em cumprimento ao Ofício 60544/2020-TCU/Seproc, recebido em 23/11/2020 (peças 53-54) , aquela Autarquia, mediante o Ofício nº 16046/2020/Diade/Cgapc/Difin-FNDE, encaminhou, por meio do Ofício nº 68/2021/Diade/Cgapc/Difin-FNDE, "cópia da Nota Técnica nº  2165236/2020/DAESP/COPRA/CGAPC/DIFIN resultante da análise da documentação apresentada intempestivamente, pelo sr. Marcos Aurélio Martins de Paiva, a título de prestação de contas dos recursos repassados à Prefeitura Municipal de Mari/PB para atender ao Programa Nacional de Inclusão de Jovens (PROJOVEM CAMPO) , ciclo de 2014", subsidiada pela Nota Técnica nº 223/2020/COEJA/DPD/SEB/SEB (peças 57-59) .
28.	Por oportuno, merece realce os seguintes fragmentos da Nota Técnica 2165236/2020-DAESPCOPR/CGAPC/DIFIN, presentes na peça 59:
5. DA ANÁLISE DA DOCUMENTAÇÃO APRESENTADA A TÍTULO DE PRESTAÇÃO DE CONTAS 
5.1. A Resolução CD/FNDE nº 02/2012 e Resolução CD/FNDE nº 11/2014 estabeleceram como obrigatória nas prestações de contas do PEJA, a documentação elencada abaixo: 
 (Resolução CD/FNDE nº 02, de 18 de janeiro de 2012) 
Art. 2º A entrega das prestações de contas ocorrerá com a inserção, no SiGPC, das informações previstas nas respectivas resoluções que instituíram os repasses, as quais deverão ser suficientes para:
elaboração do relatório do cumprimento do objeto e dos benefícios alcançados, declarando a realização dos objetivos a que se propunha;
elaboração da relação de bens ou serviços;
elaboração da relação de despesas e pagamentos, com a indicação do respectivo credor;
conciliação bancária;
outras demonstrações da execução dos recursos; e
anexação, quando for o caso, de cópias de documentos digitalizados/escaneados, como por exemplo:
extrato bancário;
fotos;
Guia de Recolhimento da União;
termo de aceitação definitiva da obra;
despacho adjudicatório e homologação das licitações realizadas ou justificativa para sua dispensa ou inexigibilidade
faturas;
recibos;
notas fiscais; ou
qualquer outro documento comprobatório da aplicação dos recursos. 
6. CONSIDERAÇÕES QUANTO À EXECUÇÃO FÍSICA
6.1. Nos termos do Despacho DAESP nº 1980496/2020 (SEI Nº 1980496) , os autos foram encaminhados à Coordenação-Geral de Bolsas e Auxílios - CGAUX, e posteriormente à Diretoria de Políticas e Diretrizes da Educação Básica do Ministério da Educação, por meio do Ofício nº 21364/2020/Cgaux/Digef-FNDE (SEI Nº 1989690) , para pronunciamento quanto ao alcance do objeto e dos objetivos pactuados com base nos termos da Resolução CD/FNDE nº  11, de 16 de abril de 2014 e alterações posteriores. 
6.2. Após análise sob o aspecto técnico da prestação de contas, a COEJA/MEC, emitiu a Nota Técnica nº 223/2020/COEJA/DPD/SEB/SEB (SEI Nº 2151623) , manifestando-se o seguinte:
"4. CONCLUSÃO
4.1. Diante do exposto, a Coordenação-Geral de Educação de Jovens e Adultos, da Diretoria de Políticas e Diretrizes da Educação Básica, conclui pela aprovação do cumprimento do objeto do Município de Mari/PB, relativo ao Programa Nacional de Inclusão de Jovens - Projovem Campo -Saberes da Terra, edição 2014, exercício 2014." 
7. CONSIDERAÇÕES QUANTO À EXECUÇÃO FINANCEIRA 
7.1. Posterior a análise técnica os autos foram restituídos a esta Coordenação de Acompanhamentos de Prestação de Contas de Programas Educacionais - COPRA em decorrência da apresentação de documentação intempestiva a título de prestação de contas. 
7.2. No caso ora em análise, a Entidade, considerando-se a resposta intempestiva, atendeu aos requisitos estabelecidos na Resolução CD/FNDE nº 02, de 18 de janeiro de 2012 e Resolução CD/FNDE nº 11, de 16 de abril de 2014, pois, foram preenchidos eletronicamente os formulários no SiGPC. 
7.3. Após análise da prestação de contas e da documentação encaminhada, não foram encontradas ocorrências de natureza financeira na prestação de contas. 
8. CONCLUSÃO 
8.1. Diante do exposto, esta Autarquia manifesta-se pela suficiência da documentação apresentada para fins de prestação de contas, tendo em vista o exposto nos itens 6 e 7. 
29.	Cabe destacar que a prestação de contas extemporânea foi enviada em 26/5/2020 (peça 46) . Nessa situação, existe jurisprudência consolidada do TCU no sentido de que a intempestividade não se converteria em omissão propriamente dita, haja vista que a prestação de contas ocorreu anteriormente à citação, efetivada por meio do Ofício nº 29927/2020-TCU/Seproc, recebido em 3/7/2020 (peças 39 e 41) 
30.	Transcreve-se, a seguir, alguns julgados nesse sentido: 
A citação pelo TCU é o marco temporal a partir do qual a apresentação da prestação de contas não descaracteriza a omissão (Acórdão 162/2019-TCU-Primeira Câmara, Relator Ministro Bruno Dantas) . 
A omissão no dever de prestar contas fica caracterizada apenas a partir da citação por essa irregularidade. Prestadas as contas antes de expedida a comunicação por parte do Tribunal, não há que se falar em incidência do art. 209, § 4º, do Regimento Interno do TCU, por falta do suporte fático delimitado pela norma (Acórdão 438/2016-TCU-Segunda Câmara, Revisor Ministro Marcos Bemquerer) . 
31.	Portanto, a apresentação da prestação de contas até o momento anterior ao da citação configura intempestividade no dever de prestar contas e deve ser considerada falha formal, hipótese que, aliada à demonstração da adequada e integral aplicação dos recursos, conduz ao julgamento das contas pela regularidade com ressalvas.
32.	Desse modo, consideramos que a prestação de contas dos recursos repassados pelo Programa TD - Projovem-Campo/2014 ao Município de Mari - PB, apresentada ao FNDE pelo ex-prefeito Marcos Aurélio Martins de Paiva, ainda que intempestivamente, logrou demonstrar a boa e regular gestão dos recursos públicos, afastando o débito que lhe seria imputado.
33.	Quanto à situação do Sr. Antônio Gomes da Silva, registra-se que, citado por este Tribunal mediante Ofício nº 15465/2020-TCU/Seproc, recebido em 27/4/2020 (peças 33 e 35) , transcorrido o prazo regimental, ele permaneceu silente, devendo ser considerados revel, nos termos do art. 12, § 3º, da Lei 8.443/1992; entretanto, levando-se em conta o princípio da verdade material, evidenciado, no caso concreto, pela verificação de que não restou caracterizada a situação de omissão no dever de prestar contas, entendemos que, conforme a jurisprudência do TCU, o caminho mais adequado mostra-se o de julgar, também, as contas deste responsável regulares com ressalva.
CONCLUSÃO
34.	A partir dos elementos constantes dos autos, foi possível verificar que os recursos repassados ao Município de Mari/PB, no âmbito do Programa TD-Projovem Campo/2014, deveriam ser gastos na gestão do Sr. Marcos Aurélio Martins de Paiva (2013-2016) , verificando-se também a responsabilidade do seu sucessor, Sr. Antônio Gomes da Silva (gestão 2017-2020) , quanto ao envio da prestação de contas, visto que o prazo expirou em 8/2/2018, dentro do período de seu mandato, e ele não comprovou a adoção das medidas competentes de resguardo ao Erário (itens 12 a 19) .
35.	Citado, o Sr. Marcos Aurélio Martins de Paiva apresentou suas alegações de defesa às peças 42-45, afirmando que "deixou toda a documentação necessária para a prestação de contas do Projovem Campo/2014 nos arquivos da prefeitura e, o atual gestor, por motivos políticos, não realizou o devido envio perante o FNDE", apresentando, a título de comprovação, a documentação da referida prestação de contas, a qual, analisada pelo FNDE mediante a Nota Técnica 2165236/2020/DAESP/COPRA/CGAPC/DIFIN, subsidiada pela Nota Técnica nº 223/2020/COEJA/DPD/SEB/SEB, foi considerada aprovada e suficiente "para fins de prestação de contas".
36.	Já o Sr. Antônio Gomes da Silva, transcorrido o prazo regimental, permaneceu silente, devendo ser considerados revel, nos termos do art. 12, § 3º, da Lei 8.443/1992; entretanto, levando-se em conta o princípio da verdade material, evidenciado, no caso concreto, pela verificação de que não restou caracterizada a situação de omissão no dever de prestar contas, entendemos que, conforme a jurisprudência do TCU, o caminho mais adequado mostra-se o de julgar, também, as contas deste responsável regulares com ressalva.
37.	Em face da análise promovida nos itens 21 a 33, propõe-se julgar regulares com ressalva as contas dos Srs.  Marcos Aurélio Martins de Paiva e Antônio Gomes da Silva, dando-se lhes quitação.
 PROPOSTA DE ENCAMINHAMENTO
38.	Diante do exposto, submetem-se os autos à consideração superior, propondo:
a)	considerar revel, para todos os efeitos, o Sr. Antônio Gomes da Silva (CPF XXX.341.974-XX) , Prefeito Municipal de Mari/PB na gestão 2017-2020, dando-se prosseguimento ao processo, com fundamento no art. 12, § 3º da Lei nº 8.443/1992;
b)	acolher as alegações de defesa apresentadas pelo Sr. Marcos Aurélio Martins de Paiva (CPF XXX.457.474-XX) , Prefeito Municipal de Mari/PB na gestão 2013-2016;
c)	com fundamento nos artigos 1º, inciso I, 16, inciso II, 18, e 23, inciso II, todos da Lei 8.443/1992, c/c o art. 208 do Regimento Interno do TCU, julgar regulares com ressalva as contas do Sr. Marcos Aurélio Martins de Paiva (CPF XXX.457.474-XX) , Prefeito Municipal de Mari/PB na gestão 2013-2016, e do Sr. Antônio Gomes da Silva (CPF XXX.341.974-XX) , Prefeito Municipal de Mari/PB na gestão 2017-2020, dando-se lhes quitação;
d)	dar ciência ao FNDE do Acórdão que vier a ser proferido por este Tribunal e, em seguida, arquivar os autos.
2.	O Ministério Público junto ao TCU, neste ato representado pelo Procurador Rodrigo Medeiros de Lima, discordou parcialmente da proposta de encaminhamento sugerida pela unidade técnica, conforme manifestação a seguir transcrita (peça 64) :
Em face dos elementos constantes dos autos, este representante do Ministério Público de Contas da União manifesta-se parcialmente de acordo com o encaminhamento oferecido pela SecexTCE, pois discorda da proposta de julgar regulares com ressalva as contas de Antônio Gomes da Silva, prefeito sucessor (gestão 2017-2020) , revel nos autos, pelas razões que se seguem.
2.	De acordo com o entendimento da unidade técnica, a responsabilidade de Antônio Gomes da Silva, chamado em audiência em face do "não cumprimento do prazo originalmente estipulado para prestação de contas dos recursos federais recebidos pelo município de Mari/PB, no âmbito do Programa TD-Projovem Campo, no exercício de 2014" (peça 25, p. 5) , deve ser afastada, uma vez que não estaria caracterizada a omissão no dever de prestar contas, com fundamento na jurisprudência consolidada do Tribunal de Contas da União (TCU) no sentido de que:
A omissão no dever de prestar contas fica caracterizada apenas a partir da citação por essa irregularidade. Prestadas as contas antes de expedida a comunicação por parte do Tribunal, não há que se falar em incidência do art. 209, § 4º, do Regimento Interno do TCU, por falta do suporte fático delimitado pela norma (Acórdão 438/2016-TCU-Segunda Câmara) .
3.	De acordo com o parágrafo 29 da instrução à peça 61, transcrito a seguir, o envio extemporâneo da prestação de contas teria ocorrido antes de efetivada a citação:
29. Cabe destacar que a prestação de contas extemporânea foi enviada em 26/5/2020 (peça 46) . Nessa situação, existe jurisprudência consolidada do TCU no sentido de que a intempestividade não se converteria em omissão propriamente dita, haja vista que a prestação de contas ocorreu anteriormente à citação, efetivada por meio do Ofício nº 29927/2020-TCU/Seproc, recebido em 3/7/2020 (peças 39 e 41) .
4.	Ocorre que as contas foram apresentadas extemporaneamente pelo prefeito antecessor que geriu os recursos, Marcos Aurélio Martins de Paiva (gestão 2013-2016) , e não pelo prefeito sucessor, Antônio Gomes da Silva (gestão 2017-2020) , em cuja gestão se findou o prazo para prestação de contas das contas ao FNDE, que se deu em 8/2/2018.
5.	Verifica-se, portanto, que o prefeito sucessor foi e continua omisso no seu dever de prestar contas, uma vez que não tomou qualquer providência no prazo previamente estabelecido e permaneceu inerte após chamado aos autos em sede de audiência, ou seja, não apresentou a prestação de contas, tampouco a comprovação da adoção de providências legais visando ao resguardo do patrimônio público, caso estivesse impossibilitado de prestá-la no prazo previsto.
6.	Diante desses fatos, o Ministério Público entende que as contas de Antônio Gomes da Silva devem ser julgadas irregulares, com fulcro no artigo 16, inciso III, alínea "a" da Lei 8.443/1992 e com aplicação da multa prevista no artigo 58, inciso I, da Lei 8.443/1992.
7.	Salienta-se que tal entendimento guarda coerência com a atual jurisprudência da Corte de Contas, que tem se inclinado a não imputar a solidariedade por débito referente aos recursos geridos integralmente na gestão do antecessor, e sobre os quais o sucessor não teve participação alguma na realização da despesa, como no presente caso. Nessas situações, não havendo o sucessor comprovado que adotou as medidas legais visando ao resguardo do patrimônio público diante da impossibilidade de apresentação das contas no prazo previsto, o TCU tem limitado sua responsabilidade à omissão praticada no dever de prestar contas, trazendo-lhe, como consequência, o julgamento pela irregularidade de suas contas, com aplicação da multa prevista no artigo 58, inciso I, da Lei 8.443/1992, a exemplo do decidido nos Acórdão 4461/2020-TCU-Primeira Câmara, 3.871/2019 e 2.850/2018, da Segunda Câmara.
	É o relatório.

Taiguara Fernandes de Sousa (OAB/PB 19.533) e outros.

Procurador Rodrigo Medeiros de Lima.

TOMADA DE CONTAS ESPECIAL. CONVÊNIO. OMISSÃO NO DEVER DE PRESTAR CONTAS. APRESENTAÇÃO INTEMPESTIVA DAS CONTAS ANTES DA NOTIFICAÇÃO POR PARTE DO TCU. COMPROVAÇÃO DA REGULAR APLICAÇÃO DOS RECURSOS. REGULARIDADE COM RESSALVA DAS CONTAS DOS GESTORES.

TOMADA DE CONTAS ESPECIAL (TCE)

Secretaria de Controle Externo de Tomada de Contas Especial (SecexTCE).

O Fundo Nacional de Desenvolvimento da Educação - FNDE instaurou tomada de contas especial em desfavor do Sr. Marcos Aurélio Martins de Paiva, prefeito de Mari/PB na gestão 2013-2016, e do Sr. Antônio Gomes da Silva, prefeito do mesmo município na gestão 2017-2020, em razão da omissão no dever legal de prestar contas quanto aos recursos repassados ao Município de Mari/PB à conta do Programa Nacional de Inclusão de Jovens - TD - Projovem Campo, no exercício de 2014.
Para a execução do referido programa, o FNDE repassou à municipalidade o montante de R$ 222.620,00. O prazo para prestar contas do TD-Projovem Campo/2014 encerrou-se em 8/2/2018, mas, até essa data, não fora confirmado o envio da prestação de contas para o FNDE.
Conforme evidenciado nos autos, o primeiro prefeito, Sr. Marcos Paiva, era a pessoa responsável pela gestão dos recursos federais recebidos por meio do repasse do TD-Projovem Campo/2014; e o Sr. Antônio Gomes da Silva, sucessor, era o responsável pelo envio da respectiva prestação de contas, cujo vencimento se deu dentro de sua gestão.
Instados a se pronunciar nos autos, mediante citação e audiência (peças 31-33, 38 e 39) , conforme Aviso de Recebimento acostado às peças 34, 35, 40 e 41, somente o Sr. Marcos Aurélio Martins de Paiva apresentou suas alegações de defesa (peças 42-45) . O Sr. Antônio Gomes da Silva, transcorrido o prazo regimental, permaneceu silente, devendo ser considerados revel, nos termos do art. 12, § 3º, da Lei 8.443/1992.
A unidade técnica, após a análise da defesa apresentada, propôs o julgamento pela regularidade com ressalva das contas dos responsáveis, dando-lhes quitação.
O Ministério Público junto ao TCU discordou parcialmente da proposta da unidade técnica (peça 64) . Para o órgão ministerial, a omissão do prefeito sucessor estaria caracterizada, motivo pelo qual se justificaria a irregularidade de suas contas e a aplicação de multa ao ex-gestor.
Feito esse breve histórico, passo ao exame de mérito deste processo.
De início, aplico ao Sr. Antônio Gomes da Silva os efeitos da revelia previstos no art. 12, § 3º, da Lei 8.443/1992. 
No mérito, acolho desde já as propostas prévias uníssonas de julgar regulares com ressalva as contas do Sr. Marcos Aurélio Martins de Paiva, adotando como minhas razões de decidir o pronunciamento da unidade técnica. 
De fato, o referido responsável logrou comprovar a regular aplicação dos recursos públicos por ele geridos, por meio da apresentação, ainda que intempestiva, da respectiva prestação de contas, não obstante o prazo para esse mister ter recaído na gestão de seu sucessor, que deixou de apresentá-la.
Ressalto que a referida documentação foi examinada pelo órgão concedente, que aprovou as execuções física e financeira do programa, conforme Nota Técnica 2165236/2020-DAESPCOPR/CGAPC/DIFIN, acostada à peça 59.
Portanto, a divergência reside na análise das contas do prefeito sucessor, em virtude da omissão do seu dever de prestar as respectivas contas.
No caso em apreço, a prestação de contas dos recursos federais repassados à Prefeitura Municipal de Mari - PB, no âmbito do Programa TD-Projovem Campo/2014, deveria ter sido enviada até 8/2/2018, ou seja, já na gestão do prefeito sucessor, Sr. Antônio Gomes da Silva.
A prestação de contas foi apresentada, entretanto, pelo Sr. Marcos Aurélio Martins de Paiva, responsável pela gestão dos recursos envolvidos, ainda que afastado da titularidade do executivo municipal, em virtude da omissão de seu sucessor. Tal providência foi adotada pelo mencionado responsável antes mesmo da citação deste Tribunal, efetivada por meio do Ofício 29.927/2020-TCU/Seproc, recebido em 3/7/2020 (peças 39 e 41) .
Colacionando a jurisprudência deste Tribunal sobre o tema, a unidade técnica entendeu que a intempestividade não se converteria em omissão propriamente dita, ante a adoção de providências antes da citação deste Tribunal, motivo pelo qual a falha apontada caracterizar-se-ia como formal, ensejando a regularidade com ressalva das contas dos envolvidos, haja vista a demonstração da adequada e integral aplicação dos recursos.
Nesse sentido, os seguintes julgados:
A citação pelo TCU é o marco temporal a partir do qual a apresentação da prestação de contas não descaracteriza a omissão (Acórdão 162/2019-TCU-Primeira Câmara, Relator Ministro Bruno Dantas) . 
A omissão no dever de prestar contas fica caracterizada apenas a partir da citação por essa irregularidade. Prestadas as contas antes de expedida a comunicação por parte do Tribunal, não há que se falar em incidência do art. 209, § 4º, do Regimento Interno do TCU, por falta do suporte fático delimitado pela norma (Acórdão 438/2016-TCU-Segunda Câmara, Revisor Ministro Marcos Bemquerer) . 
O MPTCU, por sua vez, defendeu que a omissão do prefeito sucessor continuaria caracterizada, já que a providência do envio da prestação de contas não foi por ele implementada, conquanto fosse de sua responsabilidade. Destacou que o referido gestor não adotou providências com vistas ao resguardo do patrimônio público, caso estivesse impossibilitado de prestá-la no prazo previsto.
 Esclareceu que tal entendimento guardaria coerência com a jurisprudência desta Corte de Contas, que tem se inclinado a não imputar a solidariedade por débito referente aos recursos geridos integralmente na gestão do antecessor, e sobre os quais o sucessor não teve participação alguma na realização da despesa, como no presente caso. Assim, defende o Parquet especializado, a adoção de providências por um terceiro não pode ser aproveitada em favor do sucessor para afastar a irregularidade apontada.
 Diante desses fatos, o MPTCU entendeu que as contas do Sr. Antônio Gomes da Silva devem ser julgadas irregulares, com fulcro no artigo 16, inciso III, alínea "a", da Lei 8.443/1992, com aplicação da multa prevista no artigo 58, inciso I, da Lei 8.443/1992.
Alinho-me ao posicionamento adotado pela unidade técnica. Na linha da jurisprudência deste Tribunal, a apresentação da prestação de contas antes de expedida a comunicação por parte desta Corte de Contas descaracteriza a omissão aventada.
A descaracterização da irregularidade, circunstância objetiva, aproveita a todos os responsáveis indiscriminadamente, conforme regramento estabelecido pelo art. 161 do Regimento Interno deste Tribunal. Assim, não vejo como apenar um dos responsáveis por irregularidade que deixou de subsistir nos autos. Nessa linha de entendimento, proponho o julgamento pela regularidade com ressalva das contas do Sr. Antônio Gomes da Silva.
Em ambas as situações, a ressalva das contas diz respeito à apresentação intempestiva da referida prestação de contas.
	Dessa forma, voto pela adoção da minuta de acórdão que trago à consideração deste Colegiado.
TCU, Sala das Sessões, em 10 de agosto de 2021.
Ministro VITAL DO RÊGO 
Relator